行　政　法　院　判　決　　　　　　　　　　　　　八十七年度判字第二七六九號
　　原　　　告　甲○○
　　被　　　告　財政部高雄市國稅局
右當事人間因贈與稅事件，原告不服行政院中華民國八十七年七月十七日台八十七訴
字第三六二三九號再訴願決定，提起行政訴訟。本院判決如左︰
　　主  文
原告之訴駁回。
　　事  實
緣被告以原告於民國八十年六月五日將到期無記名可轉讓定期存單二張，本金各新台
幣（下同）一千萬元，連同利息共計二二、二五○、二四○元，分別轉入其外甥葉勝
峰及葉勝泉名下銀行存款各一○、七六八、○○○元及其堂弟陳和順名下銀行存款七
一四、二四○元，原告並未申報贈與稅，且上開事實經原告承認係贈與等為由，遂核
定原告贈與總額三○、八○○、二四○元（包含前次贈與總額八、五五○、○○○元
），應納贈與稅額八、五八七、六○八元。嗣原告以葉勝峰及葉勝泉於八十年六月七
日分別贈與七、五○○、○○○元及七、六○○、○○○元予其子葉豐榮，並分別經
被告核課贈與稅一、二三二、二五○元及一、二五八、二五○元，合計二、四九○、
五○○元在案，惟其子葉豐榮經由葉勝峰及葉勝泉銀行帳戶轉帳受贈之金額係其八十
年六月五日所贈與，被告顯係重複核課贈與稅云云，依稅捐稽徵法第二十八條規定，
向被告申請退還贈與稅二、四九○、五○○元。被告以八十六年五月十四日財高國稅
審二字第八六○二一六四八號函復所請歉難照准。原告不服，提起訴願，遞遭駁回，
遂提起行政訴訟。茲摘兩造訴辯意旨於次：
原告起訴意旨略謂︰一、原告與葉豐榮係母子關係，原告前於八十年六月五日分別轉
入葉豐榮同父異母兄弟葉勝峰及葉勝泉銀行帳戶各一○、七六八、○○○元，再分由
渠等銀行帳戶於二日後即八十年六月七日，轉至葉豐榮銀行帳戶金額分別為七、五○
○、○○○元及七、六○○、○○○元，並經被告分別據以核課贈與稅一、二三二、
二五○元及一、二五八、二五○元，合計二、四九○、五○○元在案。嗣於八十四年
八月二十一日被告依財政部賦稅署移送資料，另行就原告前於八十年六月五日轉入葉
勝峰、葉勝泉銀行帳戶之前開金額及案外人陳和順銀行帳戶金額七一四、二四○元，
合計二二、二五○、二四○元再行核課原告一次贈與稅八、五八七、六○八元。二、
前項葉豐榮銀行帳戶之受贈金額，係由原告所贈與，並經由葉勝峰及葉勝泉之銀行帳
戶轉帳，紀錄殊為明確，則其贈與稅二、四九○、五○○元顯係重複核課，依稅捐稽
徵法第二十八條規定，應准予退還前項贈與稅額。三、至被告所稱原告贈與葉勝峰等
三人之贈與行為，與葉勝峰、葉勝泉贈與葉豐榮之贈與行為，係屬兩個不同贈與行為
；及一再訴願決定所稱原告申請退還溢繳稅款非原納稅主體乙節，均係昧於事實，殊
難令人折服。因上開資金移轉，係由原告帳戶轉入葉勝峰等帳戶，再由葉勝峰等帳戶
轉入葉豐榮之帳戶，已如前述，此三角移轉，係屬同一筆資金無誤，亦為被告所不否
認，故該資金移轉，被告若僅就後段資金移轉核課贈與稅，當無重複課稅問題，乃被
告於八十四年又就前段資金移轉，全額再行核課原告一次贈與稅，實質上即屬重複課
稅，觀之三角移轉贈與行為，實務上僅視為一次贈與行為，而非兩次贈與行為，其理
自明。四、此外，一再訴願決定機關挑剔原告非屬申請退還溢繳稅款主體乙節，顯拘
於形式。如前所述，實質上既屬重複核課，即應退還溢繳稅款，且同一贈與行為，其
最終核課日期係於八十四年完成，即應以最後核課日期為起算點，五年內核退溢繳稅
款。五、綜上，謹請卓決，並請准予撤銷原處分及訴願、再訴願決定，以保原告權益
等語。
被告答辯意旨略謂︰一、按「納稅義務人對於因適用法令錯誤或計算錯誤溢繳之稅款
，得自繳納之日起五年內提出具體證明，申請退還．．．」為稅捐稽徵法第二十八條
所明定。又「凡經常居住中華民國境內之中華民國國民，就其在中華民國境內或境外
之財產為贈與者，應依本法規定，課徵贈與稅。」、「本法稱財產，指動產、不動產
及其他一切有財產價值之權利。」、「本法稱贈與，指財產所有人以自己之財產無償
給與他人，經他人允受而生效力之行為。」分別為遺產及贈與稅法第三條第一項及第
四條第一、二項所明定。二、原告於七十九年六月五日以其設於台灣土地銀行中正分
行活儲一九一－三帳戶之資金購入兩張各一千萬元無記名可轉讓定期存單（存單號碼
：ＴＬＢ五一七六○二、ＴＬＢ五一七六○三），於八十年六月五日到期後連同本金
利息共計二二、二五○、二四○元，分別贈與其外甥葉勝峰、葉勝泉各一○、七六八
、○○○元及堂弟陳和順七一四、二四○元，案經財政部稽核組查獲，原告並於八十
四年五月十九日在財政部稽核組所作之談話筆錄中坦承上述贈與資金，受贈人均知曉
並允受，當時疏忽未申報贈與稅，則被告依首揭規定據以核課原告贈與稅八、五八七
、六○八元，並無不合。三、又上開受贈人葉勝峰、葉勝泉於八十年六月七日自上述
受贈資金中，分別轉贈七、五○○、○○○元、七、六○○、○○○元予葉豐榮，並
於八十年六月八日申報贈與，經被告核定贈與稅一、二三二、二五○元及一、二五八
、二五○元合計二、四九○、五○○元，揆諸首揭規定，亦無不合。是原告贈與資金
予葉勝峰等三人並經渠等允受後，受贈人中之葉勝峰、葉勝泉再自受贈資金中轉贈部
分資金予葉豐榮，本屬兩個不同之贈與行為，則原告指稱重複課稅，顯對法令誤解，
又本件無稅捐稽徵法第二十八條規定適用法令或計算錯誤溢繳稅款情事，是被告未准
更正退稅，並無違誤。又縱有溢繳情事，申請退還溢繳稅之主體為納稅義務人，首揭
法條規定甚明，本件申請退還稅款之納稅義務人為葉勝峰及葉勝泉，而非原告，原告
以其名義申請，與規定不合，併此明。四、基上論述，原告之訴，並無理由，請予
駁回，以維稅政等語。
　　理  由
按納稅義務人對於因適用法令錯誤或計算錯誤溢繳之稅款，得自繳納之日起五年內提
出具體證明，申請退還，固為稅捐稽徵法第二十八條前段所規定，惟若無適用法令錯
誤或計算錯誤之情事，自不得申請退還稅款。又「凡經常居住中華民國境內之中華民
國國民，就其在中華民國境內或境外之財產為贈與者，應依本法規定，課徵贈與稅。
」、「本法所稱贈與，指財產所有人以自己之財產無償給與他人，經他人允受而生效
力之行為。」為行為時遺產及贈與稅法第三條第一項、第四條第二項所規定。本件被
告以原告於八十年六月五日將到期無記名可轉讓定期存單二張，本金各一千萬元，連
同利息共計二二、二五○、二四○元，分別轉入其外甥葉勝峰及葉勝泉名下銀行存款
各一○、七六八、○○○元及其堂弟陳和順名下銀行存款七一四、二四○元，原告並
未申報贈與稅，且上開事實經原告承認係贈與，遂核定原告贈與總額三○、八○○、
二四○元（包含前次贈與總額八、五五○、○○○元），應納贈與稅額八、五八七、
六○八元。嗣原告以葉勝峰及葉勝泉於八十年六月七日分別贈與七、五○○、○○○
元及七、六○○、○○○元予其子葉豐榮，並分別經被告核課贈與稅一、二三二、二
五○元及一、二五八、二五○元，合計二、四九○、五○○元在案，被告顯係重複核
課贈與稅為由，依稅捐稽徵法第二十八條規定，向被告申請退還贈與稅二、四九○、
五○○元。被告予以否准。原告循序起訴謂其前於八十年六月五日分別轉入葉豐榮同
父異母兄弟葉勝峰及葉勝泉銀行帳戶各一○、七六八、○○○元，再分由渠等銀行帳
戶於二日後即八十年六月七日，轉至葉豐榮銀行帳戶金額分別為七、五○○、○○○
元及七、六○○、○○○元，並經被告分別據以對葉勝峰及葉勝泉核課贈與稅一、二
三二、二五○元及一、二五八、二五○元，合計二、四九○、五○○元在案。嗣於八
十四年八月二十一日被告另行就原告前於八十年六月五日轉入葉勝峰、葉勝泉銀行帳
戶之前開金額及案外人陳和順銀行帳戶金額七一四、二四○元，合計二二、二五○、
二四○元再行核課原告一次贈與稅八、五八七、六○八元。而前項葉豐榮銀行帳戶之
受贈金額，係由原告所贈與，僅由葉勝峰及葉勝泉之銀行帳戶轉帳，乃係三角移轉贈
與行為，應視為一次贈與，則該贈與稅二、四九○、五○○元顯係重複核課，依稅捐
稽徵法第二十八條規定，應准予退還云云。查原告於八十年六月五日將已到期可轉讓
定期存單本金連同利息共二二、二五○、二四○元，分別存入葉勝峰、葉勝泉帳戶各
一○、七六八、○○○元，陳和順帳戶七一四、二四○元，為原告所不爭，又原告於
八十四年五月十九日在財政部調查時，亦坦承將系爭二二、二五○、二四○元贈與葉
勝峰等三人，並已分別存入其帳戶及由彼等運用，葉勝峰等三人均已知曉並允受，原
告因一時疏忽致漏未申報贈與稅，有其談話筆錄及說明書等相關資料附原處分機關卷
可稽。又葉勝峰及葉勝泉二人於八十年六月七日自其帳戶存款分別轉贈七、五○○、
○○○元及七、六○○、○○○元予葉豐榮，已於同年月八日檢附雙方贈與契約書自
行申報贈與稅，經被告核定贈與稅一、二三二、二五○元及一、二五八、二五○元在
案，而原告所稱上開葉豐榮受贈之金額，係其經由葉勝峰及葉勝泉之銀行帳戶轉帳，
並非二次贈與一節，非但與前述原告談話筆錄、說明書及贈與契約書所載內容不符，
且原告就該事實復未提出確實證據以資證明，自無足取。是以被告核課原告贈與稅八
、五八七、六○八元，自無適用法令錯誤或計算錯誤致溢繳稅款之情事。又原告所述
，系爭贈與稅二、四九○、五○○元部分為同一筆贈與款重複核課乙節，查無論原告
所贈與之對象為葉勝峰、葉勝泉、陳和順，或其中一五、一○○、○○○元部分係經
由葉勝峰、葉勝泉帳戶，實則贈與原告之子葉豐榮，均屬贈與行為。被告就原告所贈
與全額核課贈與稅，殊無重複課稅可言。至葉勝峰、葉勝泉給付葉豐榮一五、一○○
、○○○元之部分，如主張資金提供者為原告，而非其所贈與，亦應由葉勝峰等主張
，而非得由原告主張並請求退還一五、一○○、○○○元部分贈與稅，併予明。
據上論結，本件原告之訴為無理由，爰依行政訴訟法第二十六條後段，判決如主文。
中    華    民    國     八十七      年     十二     月     二十四      日
                    行 政 法 院 第 一 庭
                                審 判 長 評  事      黃  綠  星
                                         評  事      林  茂  權
                                         評  事      高  秀  真
                                         評  事      藍  獻  林
                                         評  事      黃  璽  君
右  正  本  證  明  與  原  本  無  異
                                         法院書記官  邱  彰  德
中    華    民    國     八十七      年     十二     月      三十       日
